臺灣高等法院刑事判決
                                    108年度矚上易字第1號
上  訴  人  臺灣桃園地方檢察署檢察官
被      告  鄭玉梅
            鄭宛汝
共      同
選任辯護人  羅美鈴律師
被      告  曾雅琦
選任辯護人  王文宏律師
上列上訴人因被告過失致死案件，不服臺灣桃園地方法院108 年
度矚易字第1 號，中華民國108 年8 月29日第一審判決（起訴案
號：臺灣桃園地方檢察署106 年度偵續字第220 號、107 年度偵
字第26523 號），提起上訴，本院判決如下：
    主  文
原判決關於鄭玉梅、鄭宛汝部分撤銷。
鄭玉梅、鄭宛汝犯過失致人於死罪，各處有期徒刑捌月。
其他上訴駁回。
曾雅琦緩刑貳年。
    事  實
一、鄭玉梅、鄭宛汝為姊妹，擔任莊靜潔「靈修」、學習「仁神
  術」之老師；曾雅琦為大學藥學系畢業，與視障之莊靜潔為多
  年好友，並與莊靜潔付費向鄭玉梅、鄭宛汝學習課程。鄭玉梅
  、鄭宛汝2人以桃園市○○區○○路000號住處作為教學地點，而莊
  靜潔全身惡性瘦弱、營養不良達厭食症特徵（Anorexia），一
  般人從外觀上均可見莊靜潔顯然過瘦，屬身體狀況不佳之人。
  民國105年3月21日下午3時許，莊靜潔去電鄭宛汝，表示身體
  不適，適曾雅琦來訪得知此事，遂前往桃園市○○區○○街○○號莊
  靜潔住處探視。曾雅琦到場後，莊靜潔仍有上吐下瀉之情，同
  日晚間6時許，因莊靜潔狀況持續惡化，曾雅琦即連絡鄭玉梅
  、鄭宛汝，並說明莊靜潔之身體狀況。鄭玉梅、鄭宛汝與曾雅
  琦討論後，3人明知莊靜潔至少於同日下午3時起，有上吐下瀉
  、無法自行行走、無法言語、回應等無力自救之情，仍決定將
  莊靜潔帶往○○○○路鄭玉梅、鄭宛汝住處，遂由曾雅琦將莊靜潔
  背下樓，搭上鄭玉梅連絡之計程車。鄭玉梅、鄭宛汝、曾雅琦
  排除莊靜潔直接受其家人、醫護人員或其他人士將之送醫急救
  照料之可能，對莊靜潔之生命、健康負有保護救助義務，而依
  鄭玉梅等3人之經驗、智識程度及當時情形，均無不能注意之
  處，在莊靜潔身體極度不良下，僅持續以民俗療法「仁神術」
  （係將手掌放在患者身體週遭，號稱得藉由引導患者自身之氣
  發揮自體自癒能力）、「氫氧機」，並給予服用維他命C溶液
  ，企圖緩解莊靜潔病症，在過程中，3人雖察覺莊靜潔身體逐
  漸虛弱、生命跡象流失，卻未向外求救或撥打119報請救護人
  員至○○路住處急救或採取必要之救護措施，以避免莊靜潔死亡
  ，迄至翌（22）日凌晨5時許，始緊急向警方求救，在消防救
  護人員到場時，莊靜潔香消玉殞，已因代謝性休克及心因性休
  克死亡。
二、案經莊靜潔之父母莊訓良、王寶桂訴由臺灣桃園地方檢察署
  檢察官偵查起訴。                                      
    理  由
一、本件爭執要點
  ㈠被告鄭玉梅、鄭宛汝及曾雅琦於105年3月21日明知被害人莊
    靜潔身體十分不舒服，雖已無法行走，仍未將之送醫，執意
    將被害人帶離○○○○街住家，移至○○○○路鄭玉梅、鄭宛汝私人
    住處，被告3人不顧被害人身體狀況不佳，僅持續施以「仁
    神術」療法、使用氫氧機，及提供維他命C溶液，被害人終
    因代謝性休克及心因休克死亡，此情為被告3人所不爭執，
    並有臺灣桃園地方檢察署相驗屍體證明書、檢驗報告書、法
    務部法醫研究所105年5月5日法醫理字第10500016490號函檢
    附解剖報告書暨鑑定報告書、106年4月28日法醫理字第1060
    0017630號函、107年5月17日法醫理字第10700020320號函檢
    附病理切片照片及相關文獻、107年6月4日法醫理字第10740
    000390號函檢附之病理切片彩色照片等在卷可稽。
  ㈡檢察官綜合被告鄭玉梅、鄭宛汝、曾雅琦及證人莊鎰澤、郭
    祥基等之陳述及相關證據，認被告3人有疏於注意之情事，
    涉犯過失致人於死罪。檢察官上訴，以被告3人疏未注意被
    害人身體狀況異常，未於黃金時間將之送醫救治，致一無辜
    生命殞逝，親友因此悲慟惋惜，然被告3人迄今均未能坦誠
    面對己身錯誤，與被害人家屬和解，犯後態度非佳，原審僅
    分別判處得易科罰金之有期徒刑6月，與無價生命相較，量
    刑過輕，請撤銷原判決等語。職是，本院所審究者，被告3
    人是否有疏未注意之過失？被害人死亡與被告3人持續不作
    為間是否有因果關係？原審量處被告3人之刑期，有無過輕
    之情？
二、被告鄭玉梅、鄭宛汝及曾雅琦有防止被害人死亡之義務
  ㈠刑法第14條第1項規定：「行為人雖非故意，但按其情節應注
    意，並能注意，而不注意者，為過失。」是刑法上之過失犯
    ，係指行為人依客觀情狀負有義務，而依其個人情況有能力
    且可期待其注意，竟疏於注意，以致實現犯罪構成要件之行
    為。而有關不作為犯，係於法律上有防止之義務，且能防止
    ，因其不作為不為防止，與作為犯所為等價時，令負其責，
    刑法第15條第1項規定：「對於犯罪結果之發生，法律上有
    防止之義務，能防止而不防止者，與因積極行為發生結果者
    同。」第2項規定：「因自己行為致有發生犯罪結果之危險
    者，負防止其發生之義務。」此所稱「法律上防止之義務」
    ，不以明文規定為限，即依契約或法律之精神觀察有此義務
    時，應包括在內（最高法院31年上字第2324號原判例、86年
    度台上字第1965號判決參看）。法律就不作為犯，已有相當
    規範，其中刑法第15條第2項關於不純正不作為犯之規定，
    旨在課行為人對防止危險結果之發生，負有居於保證人地位
    之擔保責任，使其就客觀上可預見具危險性，足致人產生恐
    懼不安狀態之行為、設施、場所之提供或管理，盡其防止危
    險發生義務；倘若有未盡該項防止危險發生之義務，致發生
    危險之結果者，即應負其違反應作為義務之不作為過失犯刑
    責。
  ㈡
  1.證人即莊靜潔之弟莊鎰澤於105年3月22日警詢證稱：「我於
    105年3月21日20時許，在○○區○○街○○號住家，看見曾雅琦等
    3人，由曾雅琦背著我姊姊離開住家，我當時便看見我姊姊
    臉色看起來不舒服，並且不發一語，之後曾雅琦返回我家拿
    我姊姊的皮包，然後曾雅琦便跟我說，我姊姊身體不舒服，
    因為我姊姊平時不喜歡我干涉她的生活，且曾雅琦為我姐姐
    多年好友，所以我沒有多問。」（相字卷第8頁反面），於1
    05年3月24日偵查庭證稱：「我沒有追問，是因為我以為他
    們要去醫院。」（相字卷第72頁），作證表示其見到被害人
    時，被害人因身體不適，已無法自行行走或言語。
  2.證人即計程車司機郭祥基於105年3月23日警詢證稱：「我當
    日（21）晚上20時34分許接獲通知要前往○○區○○街○○號搭載
    客人，之後我便看見被害人被1位年輕人背下來，當時○○街○
    ○號前有2位女子在等她下來；之後我看見被害人『身體相當
    不行』，我便跟同行的女子說：『妳們應該要送去醫院，不能
    送去○○路138號。』該名女子就說要對被害人『長期照顧』，我
    又再問1次，對方的表情感覺很不耐煩，我就沒有再多說了
    。過程中被害人一直有乾嘔的聲音，我便跟她們說不能嘔吐
    在車上，要不然我要跟妳們收取清潔費，當時被害人除了一
    直有乾嘔的聲音外，還一直發出無意識的聲音，陪同被害人
    的另一名女子便對被害人問妳是不是不舒服，被害人沒有回
    答，只有一直發出乾嘔的聲音。」（相字卷第68頁反面），
    作證表示其見到被害人時，被害人體弱無法自行走路，須由
    他人背下樓，並一直乾嘔，其2度向同行女子即曾家姊妹表
    示應送去醫院，被告方面置之不理，並表示其可照顧被害人
    。
  3.被告3人前往被害人○○街住處時，被害人因身體不適多時、
    已處於無法自行行走、言語、回應等無力自救之情，甚至偶
    然相遇之被害人之弟莊鎰澤、計程車司機郭祥基，從外觀上
    已以察覺被害人身體狀態虛弱，亟需送醫，但被告3人仍決
    定由被告曾雅琦背被害人下樓，將被害人帶離原○○街住處，
    與外界隔絕，在巧遇證人莊鎰澤時，被告曾雅琦僅向莊鎰澤
    表示：被害人身體不舒服，在司機詢問是否送醫時，被告鄭
    玉梅、鄭宛汝回答「要對被害人長期照顧」，自願照顧被害
    人，足認被告3人排除其他人士救護被害人之機會，已同意
    並自願承擔對被害人之保護救助義務，屬刑法第15條第1項
    所稱「法律上有防止之義務」之人。
三、被告鄭玉梅、鄭宛汝有疏未注意之情
  ㈠被告鄭玉梅於105年3月22日警詢供稱：「我、鄭宛汝、曾雅
    琦3人用『仁神術』1書中之照護方式及搭配曾雅琦所租借之氫
    氧機（照護）被害人。」、「（治療過程中）死者就一直嘔
    吐（乾吐）、哀嚎、翻身很痛苦。」、「『仁神術』是我跟我
    妹妹鄭宛汝一起買的，我們沒有醫護相關證照，亦無受過看
    護訓練及執照。」、「（期間）我妹妹有拿維他命C  的口
    服錠磨碎後溶解於水中，將杯中的水用滴的方式給死者
    服用，當我剛到被害人家中時，被害人向曾雅琦表示她肚子
    不舒服，後來她就持續身體不舒服，沒有再說話了。」（相
    字卷第13頁反面至14頁反面），於105年3月22日偵查庭供稱
    ：「晚上7、8點，我妹妹接到曾雅琦的電話，聽她描述狀況
    後覺得很嚴重、不太對勁，（我們把被害人用）計程車載到
    我們○○路住處，我們按照仁神術的方式把手放在死者身上
    ，有交替放不同的穴位，死者一直動，（我們）繼續用仁神
    術放在她身上，同時還有拿氫氧機給死者呼吸。」（相字卷
    第36頁），於原審108年3月26日審判庭供稱：「一開始她跟
    以前一樣上吐下瀉……後來她的狀況轉變得比以前更嚴重，
    看她的表情很不舒服，跟之前不一樣。」（原審卷第75頁至
    第76頁）。
  ㈡被告鄭宛汝於105年3月22日警詢供稱：「我、鄭宛梅、曾雅
    琦3人用『仁神術』之照護方式及搭配曾雅琦所租借之氫氧機
    照護被害人。」、「（治療過程中）被害人就一直嘔吐（乾
    吐）、呻吟、翻身很痛苦。」、「我們沒有醫護相關證
    照，亦無受過看護訓練及執照。」、「（期間）我有拿維他
    命C的口服錠磨碎後溶解於水中，將杯中的水用滴的方式給
    死者服用。」（相字卷第16頁反面至17頁反面），於105年3
    月22日偵查庭供稱：「我認識死者時，她的身體很差，手腳
    冰冷。」、「晚上8點多，我們接到曾雅琦的電話，聽她描
    述狀況後覺得很嚴重，我和鄭玉梅就一起過去死者家，一起
    上計程車到我們○○路住處，（我們）按照仁神術的方式把
    手放在死者身上，有交替放不同的穴位，還有拿氫氧機給死
    者呼吸，我還有拿維他命C弄碎後溶解，再1滴1滴讓她服用
    ，過程中死者還是有吐的現象。」（相字卷第35頁至第36頁
    ），於107年9月17日偵查庭供稱：「（計程車到我家後），
    我們背她到2樓，（被害人）沒有辦法走。」（偵續卷第116
    頁）。
  ㈢被告鄭玉梅、鄭宛汝 2人一致表示，其無醫護相關證照或醫
    學背景，被告鄭宛汝並於本院108年11月14日準備庭供稱：
    「仁神術是日常生活的保健參考（書籍）」（本院卷第135
    頁），表示「仁神術」僅能作為平日生活保養之用。按病重
    求醫，為一般人之普通常識，其2人於事故發生前，已知悉
    被害人身體狀況「很嚴重」、「不太對勁」，仍執意將被害
    人帶回住處，又被害人不會自行行走，仍將被害人背上○○○○
    路住處，救治期間被害人有乾吐、呻吟、哀嚎、翻身等身體
    痛苦反應，病情加劇，仍未提高警覺並及時施以必要之緊急
    救護措施或立即送醫治療，僅以保健書籍「仁神術」上之方
    法，將手交替放在被害人穴道上，提供氫氧機給被害人呼吸
    氫氣及氧氣，提供維他命C溶解水給被害人服用，與專業人
    員救治手段迥異。另證人即桃園市消防局第二大隊龍岡分隊
    消防員陳宏銘，於105年4月13日偵查庭證稱：「我負責救護
    勤務，（105年3月）22日凌晨5時許勤指中心接獲民眾報案
    有人在○○路138號暈倒，我們就奉指示出勤，我們到場時已
    經有員警在場，我們一下車員警就說患者不樂觀，叫我們趕
    快上去，我上到2樓時，看到患者躺在房間地板上，現場還
    有3名成年女子及1名小孩在場，我們檢視患者情況，發現她
    已經無意識、無呼吸、無脈搏，而且牙關緊閉，末端肢體僵
    硬，我們有使用AED急救設備，但設備判讀患者心臟沒有顫
    動，不建議電擊，看起來已經死亡，我們就跟在場的人說死
    者已經死亡，不需要送醫急救。因為當時死者肢體僵硬，而
    當天我們進去現場，室內溫度還算溫暖，一般我們急救如果
    還有機會，會先給患者氧氣確保腦部不缺氧，再給予CPR及
    使用AED，而當天狀況死者已經末端肢體僵硬，無意識、無
    呼吸、無脈搏，而且牙關緊閉，所以才會研判已經死亡一段
    時間。」（相字卷第89頁至第90頁）。證人張財裕消防救護
    人員所見相同（相字卷第90頁）。衡諸常情，人之身體機能
    ，若非心臟、腦部等重要器官突然遭遇重創，生命跡象不會
    然突然終止，而被害人因身體不適，從不斷乾吐、呻吟、翻
    身，生命跡象逐漸流失，至全無動作，末端肢體僵硬，被告
    鄭玉梅2人在被害人身旁照顧，必然明瞭，卻不儘速撥打電
    話向外求援，被告鄭玉梅等2人有應作為而不作為之疏失。
四、被告曾雅琦有疏未注意之情 
  ㈠被告曾雅琦於105年3月22日警詢供稱：「我是藥學系畢業」
    、「（我到她家時）她就有上吐下瀉的情形發生，18時許，
    被害人的身體狀況轉差，我便通知鄭宛汝與鄭玉梅到被害人
    的住處，（我們將被害人送至鄭宛汝、鄭玉梅○○路住處），
    我們3人參考「仁神術」書中的急救術來為被害人做治療，
    以我向中道自然醫學診所租借氫氧機來給被害人吸以及幫她
    做保暖，過程中有聽到被害人有呻吟及翻身等動作。」、「
    就我所知鄭宛汝有拿維他命C的口服錠磨碎後溶解於水中，
    再以口服的方式給死者服用。」（相字卷第10頁反面至第11
    頁反面），於105年3月22日偵查庭供稱：「大約3點40分我
    到死者家，因她身體不舒服，我用仁神術書方式讓她舒緩，
    到7點時她的狀況不是很好，我有點慌了，就打電話給鄭玉
    梅，她們到了之後，我們覺得情況很緊急，就決定先叫計程
    車載死者去她們家，我就去2樓把死者背下來，到她們家之
    後，我們3人就一起幫死者做仁神術，我們各自把手掌放在
    死者的穴點上，還有用氫氧機讓她呼吸氫氣及氧氣。」（相
    字卷第34頁至第35頁），於106年12月11日偵查庭供稱：「
    我認為多一些人照顧，自己也安心，被告2人提議要把死者
    帶出門照顧，我同意了。」、「（我將死者帶上計程車時）
    我知道死者要去○○路138號。」、「（妳將死者背下樓時，
    死者應該已經沒有辦法說話了，這時難道不應先送醫院？）
    （沉默）我沒有被指示，但我認為我當時處理能力沒有很好
    。」、「（○○路）也沒有用什麼儀器，只是簡單的保暖，而
    當下有幫死者做一些按摩。」（偵續卷第60頁至第61頁）。
  ㈡被告曾雅琦表示「覺得情況很緊急」，而○○○○路民宅並無特
    別之醫療器材與專業人員，仍決定將被害人自幸福路住家背
    下樓後，帶至○○路非醫療院所之一般民宅，期間僅以「仁神
    術」按壓被害人穴道，讓被害人吸氫氧機及保暖，輔以維他
    命C水，僅作一般簡易之保健。因被告曾雅琦為大學藥學系
    畢業，依國內醫學院之授課內容，其所學習之課程包括藥理
    學、調劑學、臨床藥學、藥劑學、藥物治療等，對人體基本
    結構及藥物治療等，應有相當理解，並知悉身體極度不適，
    應速送至醫院就醫，而非僅以「按壓穴道」、「呼吸氫氣、
    氧氣」，或補充維他命C等方式施以治療，其亦有應作為而
    不作為之疏失。
五、被害人死亡與被告遲延求救有因果關係之說明
  ㈠有關被害人死因及身體狀況，國立成功大學醫學院附設醫院
    107年8月17日成附醫秘字第1070016009號函及病情鑑定報告
    書，指出：被害人臨終前已達「全身惡性瘦弱、營養不良狀
    達厭食症特徵（Anorexia）」，由105年3月21日晚間8時許
    被害人情況來看，其應是長期飲食不足造成的低血糖或電解
    質紊亂，即代謝性昏迷，代謝性昏迷在急診室抽1管血就可
    以得到立即的診斷，再以靜脈注射50％葡萄糖或電解質，可
    以獲得立即的治療效果（病人甦醒），故此時若將被害人送
    醫急救，即有挽回（或延長）被害人生命之可能性；法醫研
    究所解剖所見之心肌炎、喉頭炎併濃瘍溢出、腸道壞疽併急
    性腸炎等可能為厭食症、營養不良導致免疫力低下之嚴重合
    併症等語（偵續卷第102頁至第105頁），足見若被告3人於
    到達被害人○○街住處後，立即將被害人送醫，經抽血診斷後
    即可判斷為代謝性昏迷，如注射葡萄糖即可見效、脫離險境
    ，然被告3人捨此不為，逕將被害人送往民家住宅，使被害
    人迄至救護人員到場前完全無法得到任何適當救護，則被害
    人之死亡結果與被告3人未立即通知其家人協助救護、將之
    送醫並採取緊急必要之救護措施等不作為，有相當因果關係
    。
  ㈡被告曾雅琦辯護人雖持法醫研究所解剖報告，以被害人有心
    肌間出血及心肌炎（他字卷第82頁），認被害人非單純代謝
    性昏迷，被害人死亡與被告曾雅琦不作為間無因果關係云云
    。原審為查明真相，於108年5月16日函詢國立成功大學醫學
    院附設醫院，該醫院以108年6月25日成附醫秘字第10800123
    54號函及所附病情鑑定報告書，覆稱：休克的定義是因循環
    系統衰竭（血壓過低）而使組織或器官血流不足，導致組織
    缺氧而損壞，休克的急救首要「除去致休克的原因」，其次
    是維持生命跡象，如不適時急救治療將導致死亡；本案被害
    人的肇始死因是長期飲食不足造成低血糖、電解質紊亂及免
    疫力低下，依醫學學理，代謝性休克的急救應先治標，接著
    實施常規醫療流程，包括：監測生命跡象（含排尿量）、維
    護呼吸道暢通、供給基本熱量、水分、電解質等，再求治本
    （痼疾），妥適的急救可以讓病患立即脫離死亡危機，而再
    存活多久或能否回復健康則要視致休克原因（痼疾、合併症
    ）的嚴重程度而定；解剖結果認有心肌炎，但心肌炎不是肇
    始死因，換言之，不是心臟因素肇始被害人的休克、死亡，
    只是加速死亡的發生等情（原審卷第149頁至第154頁）。是
    以，被害人確係代謝性昏迷，其可透過靜脈注射方式補充葡
    萄糖或電解質，脫離死亡危機，而被告3人已見被害人身體
    狀況「很嚴重」、「不太對勁」，達無法自行行走、言語、
    回應之程度，仍決定將被害人帶回被告鄭玉梅、鄭宛汝住處
    ，自願承擔對被害人之保護救助義務，其等又僅以「仁神術
    」按壓被害人穴道，讓被害人吸氫氧機，及提供維他命C溶
    解水給被害人服用，縱發覺被害人身命跡象逐漸消逝，仍不
    緊急送醫，被害人終因代謝性休克及心因性休克死亡。本院
    108年11月14日審判庭，被告鄭玉梅表示：「我同意認罪」
    （本院卷第213頁），被告鄭宛汝表示：「我自己是認罪」
    （本院卷第213頁），被告曾雅琦表示：「我同意認罪」（
    本院卷第213頁）。是被告3人之不作為過失，與被害人死亡
    ，有相當因果關係，被告3人過失致被害人於死之犯行，堪
    以認定。
六、論罪之說明
  ㈠被告3人一同決定將身體狀況非常虛弱之被害人帶回被告鄭玉
    梅、鄭宛汝○○○○路住處，依法有照顧、救護之義務，卻疏未
    注意，放任被害人血糖低迷、電解質紊亂及免疫力低下，被
    害人終因代謝性昏迷而死亡，核被告3人所為，均係犯刑法
    第276條第1項之過失致死罪
  ㈡行為後法律有變更者，適用行為時之法律，但行為後之法  
    律有利於行為人者，適用最有利於行為人之法律，刑法第2
    條第1項定有明文。被告3人於105年3月21日、22日行為時
    之刑法第276條第1項，其法定刑為「2年以下有期徒刑、拘
    役或科銀元2,000元（依法提高為新臺幣6萬元）以下罰    
    金」，108年5月29日修正公布、同月31日施行之現行刑法  
    第276 條第1項，法定刑提高為「5年以下有期徒刑、拘役  
    或科新臺幣50萬元以下罰金」，比較結果，以行為時之法  
    律較有利於被告3人，應適用修正前之刑法第276條第1項論 
     處。
七、原判決關於被告鄭玉梅、鄭宛汝部分之評斷
  ㈠本院基上事證，認原審以被告鄭玉梅、鄭宛汝罪證明確，援
    引修正前刑法第276條第1項規定，論以過失致死罪，固非無
    見，然刑之量定，應受比例原則、平等原則等一般法律原則
    之支配，亦即必須受法律秩序之理念、法律感情及慣例等所
    規範，非可恣意為之，在裁量刑之輕重時，應符合罪刑相當
    之原則，並斟酌客觀上之適當性、相當性與必要性，予以適
    度之判斷，使罰當其罪，以維護公平正義。本件被告鄭玉梅
    、鄭宛汝2人借被害人視力每況愈下，期能恢復視力，要求
    被害人付費向其等學習課程，本案發生後，於警詢、偵查及
    原審，均否認有過失致人於死犯行，耗費司法資源數年，於
    本院108年11月14日準備庭，受命法官問以：「雙方和解情
    形如何？」均僅答以：「沒有談過和解，沒有財力」（本院
    卷第136頁），被告2人單以「沒有財力」為由，未曾與被害
    人家屬商談和解事宜，對被害人父母白髮人送黑髮人之傷痛
    ，置若罔聞，不為所動，被害人父母並表示：「鄭姓姊妹一
    直沒有（誠心認罪），我女兒告別式時，鄭姓姊妹也沒有來
    認錯，我等3年她們也沒有來認錯。」、「請求加重其刑」
    （本院卷第216頁、第217頁），被告僅口頭表示認罪，迄未
    真誠道歉、賠償被害人父母損失，致年僅30餘歲之被害人死
    亡，原審量處刑期有期徒刑6月，等同被告2人僅繳新台幣18
    萬元易科罰金金額，即可脫身，與被害人之生命與被害人家
    屬之心痛，顯不成比例。檢察官以原判決此部分量刑過輕為
    由，提起上訴，為有理由，應由本院撤銷改判。
  ㈡本院審酌被告鄭玉梅、鄭宛汝與被害人熟識，要求被害人支
    付費用上課，在被害人身體狀況極度不佳，已達無法自行行
    走、言語、回應之程度，妄以「仁神術」按壓被害人穴道，
    讓被害人吸氫氧機，及提供維他命C溶解水給被害人服用等 
     方式，暫時維持被害人生機，縱發覺被害人身命跡象足漸
    消逝，仍疏未注意，被害人終因代謝性休克及心因性休克死
    亡，造成被害人父母難以彌補之心痛，迄今未積極謀求與被
    害人家屬和解，填補被害人家屬損害，兼衡被告2人均高中
    畢業之教育程度，家庭狀況小康（均見警詢筆錄），終於本
    院審判庭坦承犯行，及其他一切情狀，均量處有期徒刑8月
    ，藉資儆懲。
八、原判決關於被告曾雅琦部分之評斷 
  ㈠原審據上說明，認被告曾雅琦罪證明確，援引修正前刑法第
    276條第1項，論以過失致死罪，再以行為人責任為基礎，審
    酌被告曾雅琦與被害人為多年好友，長期無償幫助被害人解
    決病痛，其過失程度，及被害人死亡對其家屬所造成之損害
    等一切情狀，量處有期徒刑6月，並諭知易科罰金之折算標
    準，其認定事實，適用法律，於法洵無違誤，所量處之刑，
    亦無違反罪刑相當原則。
  ㈡檢察官以被告曾雅琦疏未注意被害人身體狀況異常，未即時
    送醫，致一無辜生命殞逝，親友因此悲慟惋惜，所生損害實
    屬非輕，迄今未能坦誠面對己身錯誤，與死者家屬達成和解
    ，難認有悔悟之心，原審諭知得易科罰金之有期徒刑6月，
    有悖於罪刑相當原則。按量刑係法院就繫屬個案犯罪所為之
    整體評價，乃事實審法院之職權裁量事項，而量刑判斷當否
    之準據，則應就判決整體觀察為綜合考量，不可擷取其中片
    段遽為評斷，苟其量刑已以行為人之責任為基礎，並斟酌刑
    法第57條各款所列情狀，在法定刑度內酌量科刑，無偏執一
    端，或濫用其裁量權限，致明顯失出失入情形，自不得任意
    指為不當或違法。本件被告曾雅琦於本院108年12月18日審
    判庭坦承犯行（本院卷第213頁），被害人父親莊訓良並表
    示：「就曾雅琦部分，我只是希望她能誠心認罪。」（本院
    卷第216頁），告訴代理人路春鴻律師在本院辯論庭與被害
    人父母討論後，表示：「同意給曾雅琦緩刑」（本院卷第21
    9頁），檢察官上訴以被告曾雅琦迄今未坦承犯行，請求加
    重刑罰之事由，業已不存在，本院認原審既以被告曾雅琦責
    任為基礎，衡酌刑法第57條所定之各款事由，判處有期徒刑
    6月，其量刑裁量權之行使，既未違反比例原則，亦無濫用
    自由裁量之權限，難認有何不當。檢察官上訴，請求加重刑
    罰，為無理由，應予駁回。
  ㈢被告曾雅琦前無犯罪紀錄，有本院被告前案紀錄表在卷可參
    ，本院審酌被告曾雅琦與被害人自高中起即相認識，對被害
    人照顧有加，在本案雖有心照料被害人，卻未選擇適當手段
    ，導致被害人死亡，於本院審判期日坦承犯行，尚知感悔悟
    ，被害人父母同意法院給予被告曾雅琦緩刑宣告（本院卷第
    219頁），本院認被告曾雅琦為一高級知識份子，有相當之
    理解力，經此教訓，當知警惕，應無再犯之虞，認本件所宣
    告之刑，以暫不執行為當，爰併予宣告緩刑2年，以啟自新
    。
據上論斷，應依刑事訴訟法第369 條第1 項前段、第368 條、第
364條、第299條第1項前段、修正前刑法第276條第1項、刑法第2
條第1項前段、第74條第1 項第1 款、刑法施行法第1條之1第1項
、第2項前段，判決如主文。
本案經檢察官彭師佑提起公訴，檢察官盧奕勳提起上訴，檢察官
黃東焄到庭執行職務。
中    華    民    國   108    年    12    月    31    日
                  刑事第一庭    審判長法  官  周政達
                                      法  官  程克琳
                                      法  官  曾德水
以上正本證明與原本無異。
不得上訴。
                                      書記官  陳怡君
中    華    民    國    109   年    1     月    3     日
附錄：本案論罪科刑法條全文
修正前中華民國刑法第276條第1項
因過失致人於死者，處二年以下有期徒刑、拘役或二千元以下罰
金。